【裁判字號】    89,簡上,94
【裁判日期】    900320
【裁判案由】    給付工程款
【裁判全文】
臺灣板橋地方法院民事判決  八十九年度簡上字第九十四號
    上  訴  人  擎雲科技企業股份有限公司
                              .
    法定代理人  丙○○      住.
                            送.
                            之.
    訴訟代理人  方文獻律師
    被上訴人    台北縣板橋地政事務所      設台北縣板橋市○○路一號
    法定代理人  甲○○      住.
    訴訟代理人  戊○○      住.
                丁○○      住.
右當事人間請求給付工程款事件，上訴人對於中華民國八十八年十二月二十四日本院
板橋簡易庭八十七年度板簡字第一三四七號第一審簡易判決，提起上訴，本院判決如
左：
    主  文
原判決關於駁回上訴人後開第二項之訴部分，暨訴訟費用之裁判均廢棄。
右廢棄部分，被上訴人應給付上訴人新台幣壹拾貳萬捌仟佰柒拾貳元，及自民國八
十八年三十一日起至清償日止按年息百分之五計算之利息。
其餘上訴駁回。
第一、二審訴訟費用（除上訴人減縮部分外）由上訴人負擔百分之六十五，餘由被上
訴人負擔。
    事    實
甲、上訴人方面：
  壹、聲明：
      一原判決廢棄。
      二被上訴人應給付上訴人新台幣（下同）三十七萬二千三百五十八元，及自支
        付命令繕本送達之翌日起至清償日止，按年息百分之五計算之利息。
      三第一、二審訴訟費用由被上訴人負擔。
  貳、陳述：除與原判決記載相同者，茲引用之外，補稱：
      一原判決既已認定被上訴人檢送上訴人之原始資料中存在「有簿無圖」、「有
        圖無簿」、「存在空白地號（暫編地號）」、「地號重覆」、「地號位置有
        誤」等之謬誤，造成上訴人作業上諸多困擾及不便並因此增加額外之工時及
        成本，更導致上訴人無法如期交付云云，為屬可信，且亦業經被上訴人於原
        審自認在卷，足見辦理圖解地籍圖數化建檔未能依限完成，係因可歸責於被
        上訴人之事由致給付不能，而非上訴人故意遲滯所致已甚明確。依合約書第
        三條之規定，被上訴人須「備妥」數化原始資料及作業空間供上訴人作業始
        可，否則即為違反契約之約定甚明，既上訴人之遲延交付係因被上訴人之原
        始資料謬誤不齊所致，依法即屬不可歸責之事由，上訴人自不負遲延之責任
        ，惟原判決竟反於事實，而為不利上訴人之判決，其認事用法顯有違誤。
      二另兩造約定「疑義處理之程序規定」應僅係兩造為免於圖解地籍圖數值化作
        業時發生疑義而無標準程序可供訂約雙方以資遵循，始有該款之約定，準此
        ，被上訴人豈可以有該款疑義處理之程序規定上訴人應可預見會有疑義產生
        而主張免責？依該工作說明書第七項第一款明定：「疑義處理：廠商於辦理
        數化作業期間，『如遇』下列情形無法進行數化作業時，得依台灣省圖解地
        籍圖數值化工作手冊第六章之程序填具疑義資料移送單送交地政事務所查明
        處理後，地政事務所以疑義資料處理回復單答覆，數化人員再據以辦理。」
        ，是由上揭之約定內文字以『如遇』二字之假設性語法即足見「疑義處理」
        之情形並非常態甚明，是被上訴人純以兩造合約內曾約定疑義處理之方式，
        即論斷上訴人應可預見會有疑義產生而主張免除其依契約第三條第一款「備
        妥」數化原始資料之義務，顯無理由。蓋倘非被上訴人有前揭之謬誤存在，
        上訴人當不致需以「疑義資料移送單」送請被上訴人修正之必要，是導致遲
        延之因係被上訴人，而非上訴人，焉可以有疑義處理即可「倒果為因」？且
        依實際情形而言，以被上訴人所交付原始資料地籍正圖之數目為二百九十九
        幅，土地筆數更有三萬七千三百九十九筆，其謬誤之處竟高達七百九十八筆
        之鉅，本件辦理圖解地籍圖數化建檔未能依限完成，係因上訴人所提供之資
        料（地籍圖、地籍謄本等）有高達七百九十八筆謬誤之故，實已足以令上訴
        人窮於修正而無法於限期內交付「完整」之數值化資料，足見遲延之責任並
        不可歸責於上訴人甚明。上訴人因被上訴人圖簿校對並未確實，就員林段一
        段產生之疑義即多四百多筆，故於民國八十七年七月十五日行文予被上訴人
        ，以非可歸責於上訴人之原因而主張予以免罰，經被上訴人簽請意見：「．
        ．．二、經查該批疑義多屬有簿無圖者，來源係因圖簿校對後，歷經一年始
        發包完成，原圖之土地標示部資料有所異動所致。．．．」（詳卷），是依
        此足見，被上訴人確有資料不全且尚未備妥前即交付上訴人處理之情事甚明
        。
      三另兩造契約第一條內載明「尚可辨識」共七幅、「破損嚴重」共三幅，惟上
        訴人將被上訴人所交予之資料數值化所遭遇之困難及謬誤為「有簿無圖」、
        「有圖無簿」、「空白地號」、「地號重覆」等錯誤，計有高達「七百九十
        八筆」之鉅，上開謬誤之處尚與「尚可辨識」、「破損嚴重」之情形有間，
        自不得謂上訴人於締約時已有預見？且錯誤高達七百九十八筆更分佈於各段
        ，益見非「尚可辨識」、「破損嚴重」共十幅地籍圖可足資產生。
      四退而言之，被上訴人據以拒絕給付尚餘三十七萬二千三百五十八元之理由係
        依兩造契約第九條之約定：「罰則：（一）乙方如未於第三條第二款規定之
        作業期限內分批交付甲方完整之成果（該成果需由乙方更正完畢並經甲方校
        對確認），應以逾期論罰，其逾期在一日至五日者，每逾一日處以當批總價
        千分之一罰款；逾期六日至三十日者，每逾一日處以當批總價千分之三罰款
        ；逾期三十一日至四十日者，每逾一日處以當批總價千分之五罰款；逾期四
        十日以上者，每超過十日再加罰當批總價千分之一。當批總價為當批之數化
        建檔筆數乘以單價計算。」，是縱上訴人被認定係有可歸責之事由而應處以
        逾期罰款，惟依上開之約定，上訴人僅應處以十八萬七千七百七十七元之逾
        期罰款，殊非如被上訴人所計算之三十七萬二千三百五十八元，比較兩造計
        算之差異乃在於：「逾期四十日以上者，每超過十日再加罰當批總價千分之
        一」文義之解釋適用，被上訴人誤以逾期四十日以上者，每超過十日再加罰
        當批總價千分之一之文義為以千分之五再加計千分之一，實則基於圖解地籍
        圖數化建檔之「須依被上訴人提供正確無誤資料予以數化」、「須經被上訴
        人校對確認後始可」等特性，依文義解釋應僅係逾期四十日以上者，每超過
        十日再罰當批總價千分之一，否則豈非失之公平？蓋若被上訴人於先並未提
        供完整無誤之資料，則豈能期待上訴人完成均無錯誤之成果？再者，上訴人
        依被上訴人資料製成成果後更須經被上訴人校對確認無誤始可，則因該資料
        及成果之認定均掌握於被上訴人之手中，上訴人豈有控管時效之能力？此亦
        由上訴人與另廠商即台中市中興地政事所所為關於逾期罰款之結算，對逾期
        四十日以上者，每逾十日處以當批總價千分之一罰款即足明確。
      五查被上訴人拒絕給付尚餘三十七萬二千三百五十八元之理由係依兩造契約第
        九條之約定，是縱上訴人被認定係有可歸責之事由而應處以逾期罰款，以總
        工程款為一百五十二萬四千九百十三元而言，逾期罰款即高達三十七萬二千
        三百五十八元，因上訴人交付完整成果時並未延誤被上訴人電腦化作業之時
        程，故被上訴人尚未並未受有任何損害，依上開之約定，是其所為之逾期罰
        款違約金顯然過高，謹請  鈞院依法予以酌減，始符事理之平。
  、證據：除援用第一審所提證據外，補提提出台灣省圖解地籍圖數值化第一期計
      畫檢討評估報告、台中市中興地政事務所交貨結算驗收證明書之影本乙份、逾
      期罰款之影本二份為證。
乙、被上訴人方面：
  壹、聲明：
    一上訴駁回。
    二上訴費用由上訴人負擔。
  貳、陳述：除與原判決記載相同者，茲引用之外，補稱：
    一本案圖解地籍圖數值化作業，圖解資料之好壞為事務所本身現實因素，故合約
      書第一條紀錄「作業名稱及數量規格」其目的在於善意告知投標廠商圖籍現況
      ，廠商於投標之前應審慎評估合約單價及工作能力；上訴人自八十六年起承攬
      被上訴人圖解數化作業迄本約終止已逾二年，對被上訴人所圖籍狀況、合約執
      行及作業模式均已熟悉，其因與本所逾期罰款計算方式不同致生糾紛而將責任
      推諉，扭曲正常疑義處理程序，且本案疑義之產生多屬承攬廠商判讀謬誤造成
      ，其指稱疑義產生緣自被上訴人資料未有備妥之述，係推諉之詞。
    二本案就合約罰則之精神觀之，合約既規定逾期三十一日至四十日者，每逾一日
      處以當批總價千分之五罰款，逾期四十日以上者，每超過十日再加罰當批總價
      千分之一。此再加罰實含有加重處罰之意義在內，逾期四十日者處千分之五罰
      款，逾期四十日以上反而處以千分之一罰款，如此愈罰愈輕實有違合約知精神
      ，又逾期四十日以內既係以「每日」為單位計算罰款，何以四十日以上變成以
      「十日」單位計算罰款，實有違法理及常理，是上訴人之主張實不可採。
  、證據：除援用第一審所提證據外，補提提出圖解數化工作說明書、圖解地籍圖
      數值化作業合約書、原始資料移送清單、逾期罰款計算疑義處理函證、疑義處
      理回復函證、疑義處理回復單之影本各一份、逾期罰款計算式之影本二份為證
      。
    理    由
甲、程序上理由：
    上訴人提起上訴，將其應受判決事項之聲明，由訴請被上訴人給付三十九萬零三
    百五十八元，減縮為三十七萬二千三百五十八元，核與民事訴訟法第二百五十五
    條第一項第三款之規定尚無不合，合先敘明。
乙、得心證之理由：
一、上訴人在原審起訴主張兩造於八十七年一月六日簽訂「台北縣板橋地政事務所委
    託辦理圖解地籍圖數值化作業合約書」（下稱系爭合約書），由上訴人承作辦理
    圖解地籍圖數化建檔並已完竣在案，總價款為一百五十二萬四千九百十三元整，
    扣除被上訴人於八十七年十二月三十一日付款九十一萬六千五百六十六元、八十
    八年五月十一日付款二十三萬五千九百八十九元，尚餘三十七萬二千三百五十八
    元未付款，經其屢次催討，被上訴人均以該筆款項為「逾期罰款」而拒絕給付，
    爰訴請被上訴人給付等語。
二、被上訴人則以上訴人就其逾期完工之事實，業已自認，且無法提出具體之實證，
    證明有何不可歸責之事由，則被上訴人依系爭合約書第九條罰則之規定，處上訴
    人逾期罰款共三十七萬二千三百五十八元，並以之與上訴人之工程款債權為抵銷
    ，尚無不合等語置辯。
三、查上訴人主張兩造於八十七年一月六日簽訂系爭合約書，由上訴人承作辦理圖解
    地籍圖數化建檔工作（下稱系爭辦理圖解地籍圖數化建檔工程），上訴人已完竣
    承攬工作，總價款為一百五十二萬四千九百十三元整，扣除被上訴人於八十七年
    十二月三十一日付款九十一萬六千五百六十六元、八十八年五月十一日付款二十
    三萬五千九百八十九元，尚餘三十七萬二千三百五十八元未給付之事實，業據提
    出圖解地籍圖數值化作業合約書之影本一份附於原審卷內為證，並為被告所自認
    ，堪信為真實。
四、又查，依系爭合約書第三條第二項之約定，上訴人承作系爭辦理圖解地籍圖數化
    建檔工程，第一批次應於八十七年五月十五日，第二批次應於同年六月三十日，
    第三批次應於同年八月三十一日交付，但上訴人各係於八十七年七月十五日、同
    年九月二十四日、同年十月二日交付，各批次分別逾期完工六十一日、八十五日
    及三十一日之事實，為兩造所不爭，並有逾期罰款計算式之影本二份在卷可證。
    再依系爭合約書第九條第二項「前述逾期交件如係因不可歸責於乙方之事由所致
    者，應由乙方負舉證責任，並經甲方同意後，得免除其責」之約定，則本件首應
    審究者係，上訴人之逾期交件是否具有不可歸責之事由？上訴人雖主張被上訴人
    檢送之原始資料中存在「有簿無圖」、「有圖無簿」、「存在空白地號（暫編地
    號）」、「地號重覆」、「地號位置有誤」等之謬誤，導致疑義處理時間之增多
    ，造成其作業上增加額外之工時，其無法如期交付，係因被上訴人未依約備妥數
    化原始資料所導致云云，惟查，
    1.上訴人主張上開原始資料在進行數值化作業之過程中，存在「有簿無圖」、「
      有圖無簿」、「存在空白地號（暫編地號）」、「地號重覆」、「地號位置有
      誤」等之疑義，固有疑義處理單之影本五十五紙附於原審卷內可憑，但既為「
      疑義」，究屬上訴人主觀之懷疑，且該疑義出現之原因，多係因上訴人判讀誤
      差所引起，亦據證人丁○○於原審證述「（疑義出現原因）有好幾種，譬如原
      告掃描時資料不夠清晰造成了誤判致多出了線。另外的原因原始圖籍合併是以
      打叉的方式刪除，容易造成誤判將已刪除的線讓它再出現，逕為分割線與地籍
      圖套合會分割出許多小宗地，依土地法該小宗地無須登記，原告判讀會將該地
      籍線顯現出來，接圖的時候將資料記載在上面也會產生錯誤」等語可稽，尚難
      執之遽認被上訴人未依約備妥原始資料。而系爭辦理圖解地籍圖數化建檔工程
      係由台北縣政府委由台北縣新店地政事務所統一發包，於發包前有提供「圖解
      地籍圖數值化作業工作說明書」供競標廠商參閱，此為兩造所不爭，並有八十
      七年度台北縣新店地政事務所圖解地籍圖數值化作業工作說明書之影本一份附
      於原審卷內可憑。再依兩造所簽訂系爭合約第一條第一項訂定「本委託案係依
      據．．。資料內容及數量如下（各類資料詳細數量及規格見工作說明書）：」
      ，依該工作說明書第三項之說明，為辦理圖解地籍圖數值化作業所需之原始資
      料，其資料內容如下：（一）地籍圖類：1.地籍正、副圖。2.謄繪地籍圖。3.
      段接續一覽圖。4.地籍藍曬圖或影本。（二）土地標示資料。（三）控制點及
      都市計劃樁資料，且均以地政事務所現存簿冊資料移送建檔即可。兩造於八十
      七年一月六日簽訂系爭合約書後，被上訴人即於同年一月十五日至同年月十七
      日將其現存地籍正圖計二百九十九幅等數化原始資料分七批次交付上訴人檢查
      ，上訴人均於各批移送當日即歸還該地籍正圖，嗣更提供其現存土地標示資料
      供上訴人進行圖簿比對，為兩造所不爭，並有原始資料移送清單及歸還清單之
      影本各七紙在卷可憑。則被上訴人抗辯其業已依約備妥原始資料交被上訴人作
      業，尚非子虛。況
      2.依上開工作說明書第一項前言「本所依據『臺灣省圖解地籍圖數值化第一期
      計畫』，代理台北縣政府辦理本所及台北縣板橋、汐止地政事務所管有之圖解
      地籍圖數值化作業（以下簡稱本作業），各地所現行使用之圖解地籍圖，可概
      分為以下三類：(一)日據時期地籍副圖。(二)經修測或重劃等地籍整理地籍圖。(三)
      依『台灣地區地籍圖重測計劃』完成之地籍圖。辦理地籍圖數值化廠商應注意
      者，係上述各類地籍圖中，因測製時間、比例尺及圖紙種類不同而產生各種不
      同之圖面品質。（參加廠商應前往各地所進行了解）且本案要求之數化成果精
      度標準極高，廠商應經常辦理各項儀器之檢校調整，並將校正資料列表存查。
      」之說明，足見上訴人於競標前已可預見承作地籍圖之圖面品質不一；另兩造
      簽訂之系爭合約書，亦特於第一條中作業名稱及數量規格之約定中，明示「良
      好」圖類地籍圖共二百八十九幅，「尚可辨識」共七幅、「破損嚴重」共三幅
      ，控制點及都市計畫樁合計三六三二點，另於上開工作說明書第七項第一款亦
      明定：「疑義處理：廠商於辦理數化作業期間，如遇下列情形無法進行數化作
      業時，得依台灣省圖解地籍圖數值化工作手冊第六章之程序填具疑義資料移送
      單送交地政事務所查明處理後，地政事務所以疑義資料處理回復單答覆，數化
      人員再據以辦理。」，均已忠實告知投標廠商圖籍現況，並疑義處理之程序，
      供廠商於投標之前審慎評估合約單價、作業時間及工作能力；而上訴人另亦承
      作台中市中興地政事所圖解地籍圖數值化作業，為其所自承，另其前於八十六
      年間即曾承攬被上訴人另地段同性質之圖解地籍圖數化作業，亦有台北縣板橋
      地政事務所八十六年二月圖解地籍圖數值化作業合約書之影本一份在卷可憑，
      其對被上訴人所提供之圖籍狀況、作業過程中圖籍可能產生之疑義及疑義處理
      所需時間，於競標之際，已得預見，並在其締約之風險評估中，自不得嗣再以
      被上訴人交付之原始資料於數值化作業之過程中，存在「有簿無圖」、「有圖
      無簿」、「存在空白地號（暫編地號）」、「地號重覆」、「地號位置有誤」
      等之疑義，卸免自己之遲延責任。
    3.上訴人另主張疑義處理時間增加其工作時間，導致其遲延完工等語，惟就上訴
      人之疑義，被上訴人遇情況急迫者，係以傳真、電話或現場立即處理乙節，亦
      據證人丁○○於原審證述明確，另上訴人以函件提出者，就其八十七年四月三
      十日疑義處理函，被上訴人係於同年五月五日函覆，八十七年五月一日函係於
      同年五月十一日函覆，八十七年七月十三日函，係於同年七月十七日函覆、七
      月十五日函則係於同年七月十六日函覆，回覆時間堪稱合理。且圖解地籍圖數
      值化工作，其標準流程為廠商作業以批次為單位，完成該批次向量圖檔精度調
      整後，再進行轉檔作業交付成果。於轉檔作業過程向量圖檔必須與地政事務所
      提供之原始資料中之土地標示部比對，比對不合即以疑義程序處理，完成疑義
      處理即可繳交轉檔之成果。上訴人於本件圖解地籍圖數值化過程，為彈性運用
      疑義處理時之空檔，乃於該批向量圖檔精度尚未調整完成時，即將該略圖進行
      轉檔作業與土地標示部進行比對，產生之疑義先行送交被上訴人進行疑義處理
      ，於被上訴人處理疑義之時程，同時派員編輯向量檔之精度，使兩作業得以同
      時並行。另成果繳交以批次為單位，上訴人送交某小段疑義資料後，仍可單獨
      進行其他小段之處理作業，不受影響，亦據被上訴人陳明，參諸原審卷附疑義
      處理單，上訴人係於同年七月十日、十三日、十五日、十六日、十七日、十八
      日、二十五日分別填具江子翠段第一崁段、第二崁段、第三崁段、第四崁段、
      新埔段之疑義資料請求處理之情亦徵。則該疑義處理時間顯不影響上訴人之作
      業。且上訴人於八十七年一月十五日至十七日受領被上訴人交付之數值化作業
      原始資料後，即派員至被上訴人所進行圖檔掃瞄，於同年二月三日完成圖檔掃
      瞄。惟迄同年四月三十日（距第一批次建檔工程交付日期即八十七年五月十五
      日僅十五日）始填具第一批次之幸福段、埔墘段、文化段等三段之疑義資料請
      求處理，嗣則再於同年五月一日及已逾交付期限之同年五月二十六日始再填載
      疑義處理單請求處理，亦有台北縣板橋地政事務所八十九年十月二十四八九北
      縣板地字第一五四二五號函一份附於本院卷、擎雲科技企業股份有限公司八十
      七年四月三十日擎管字第捌柒肆參零號函之影本一紙附於原審卷內可憑。尤其
      第二批次作業之交付時間為同年六月三十日，上訴人則係於已逾交付期限之同
      年七月十日、十三日、十五日、十六日、十七日、十八日、二十五日始填具疑
      義資料請求處理，亦有擎雲科技企業股份有限公司函之影本三紙、疑義處理單
      之影本十四紙附於原審卷內可憑。足見疑義處理程序之時間，並非導致上訴人
      遲延完工之事由，上訴人數值化作業於完成圖檔掃瞄後迄進行圖簿比對程序間
      ，明顯延宕過久，始為其遲延完工之原因。故上訴人抗辯其逾期完工係不可歸
      責於其之事由所致，不足採取。
五、上訴人另援引其承作台中市中興地政事所所為關於逾期罰款之結算，對逾期四十
    日以上者，每逾十日處以當批總價千分之一罰款，主張本件關於逾期罰款之結算
    ，對逾期四十日以上者，每逾十日亦應處以當批總價千分之一罰款。惟上訴人與
    台中市中興地政事所所為關於逾期罰款之結算，係基於渠等間契約關係所為之處
    理，於本件自不得比附援引；且依兩造系爭合約書第九條「罰則：(一)乙方（指上
    訴人）如未於第三條第二款規定之作業期限內分批交付甲方完整之成果（該成果
    需由乙方更正完畢並經甲方校對確認），應以逾期論罰，其逾期在一日至五日者
    ，每逾一日處以當批總價千分之一罰款；逾期六日至三十日者，每逾一日處以當
    批總價千分之三罰款；逾期三十一日至四十日者，每逾一日處以當批總價千分之
    五罰款；逾期四十日以上者，每超過十日再加罰當批總價千分之一。當批總價為
    當批之數化建檔筆數乘以單價計算。」之約定，係依逾期時間採累進處罰制度，
    即逾期在一日至五日者，每逾一日處以當批總價千分之一罰款；逾期六日至三十
    日者，每逾一日處以當批總價千分之三罰款；逾期三十一日至四十日者，每逾一
    日處以當批總價千分之五罰款，逾期四十日以上者，雖不再累增罰款比例，但每
    超過十日應再加罰當批總價千分之一，就逾期四十日以上有加重處罰之意義，此
    由該規定之文義解釋，不難索解，否則，逾期四十日者處千分之五罰款，逾期四
    十日以上反而僅處以千分之一罰款，豈非輕重倒置？上訴人上開主張容有誤會，
    洵難採取。
六、兩造上開關於罰款之約定，究其性質，係屬債務人不履行債務時，應支付違約金
    之約定，上訴人既有逾期完工情事，則被上訴人主張其對上訴人有違約金債權，
    逕以之抵銷，固非無據。惟違約金，除當事人另有訂定外，視為因不履行而生損
    害之賠償總額，修正前民法第二百五十條第一項定有明文。查兩造上開關於罰款
    之約定，並未明定係懲罰性違約金，亦未約定如債務人不於適當時期或不以適當
    方法履行債務時，即須支付違約金，依民法上開規定，應視為賠償總額之預定。
    又按約定之違約金過高者，法院得減至相當之數額，其是否相當，須依一般客觀
    事實、社會經濟狀況及當事人所受損害情形，以為酌定標準。債務已為一部履行
    者，自亦得比照債權人所受利益減少其數額，最高法院四十九年度台上字第八○
    七號判例可資參照。於損害賠償約定之違約金，尤應依當事人實際上所受損失為
    標準，酌予核減（最高法院八十七年度台上字第二五六三號判決亦採斯旨）。查
    台灣地區近年來經濟不甚景氣，經歷八十八年九月二十一日之地震後，房地產交
    易更是低迷，近新舊政府交接，財經政策之變動，導致政經局勢不穩，自八十九
    年三月份迄今，股市集中市場加權指數由九千多點崩跌至五千餘點，並上訴人三
    批次雖分別逾期六十一日、八十五日及三十一日交付，但已全數完成工作，被上
    訴人辦理地籍圖圖解數值化之目標，係利用圖解地籍圖數化，將圖解地籍圖資料
    納入電腦管理，以保存圖解地籍圖現況，避免因圖紙伸縮破損，影響人民權益，
    進而利用電腦快速的處理能力提高作業效率及為民服務品質。上訴人遲延完工，
    對整體計畫順利完成造成連鎖衝擊，如地籍圖跨所核發作業無法依序進行、便民
    服務方案無法如期上線、人員教育訓練被迫延後，造成被上訴人人力成本耗損，
    計畫成果打折等甚難量化之損害等情狀，認被上訴人依上開規定計罰之約定，猶
    屬過高，應核減為按合約總價百分之十六計算為適當。故被上訴人對上訴人之違
    約金債權額應為二十四萬三千九百八十六元（合約總價1,524,913   X  16%   =
    243,986，元以下四捨五入）。被上訴人於上開額度為抵銷之抗辯，自堪採取。
    逾上開數額部分，被上訴人對上訴人並無違約金債權存在，其為抵銷之抗辯，自
    無理由。
七、綜上，上訴人對被上訴人有工程款債權三十七萬二千三百五十八元，經與被上訴
    人對其之違約金債權二十四萬三千九百八十六元抵銷後，被上訴人應再給付上訴
    人十二萬八千三百七十二元。從而，上訴人依系爭承攬契約，請求被上訴人給付
    ，在十二萬八千三百七十二元，及自八十八年三月二十一日（即支付命令送達翌
    日）起至清償日止，按年息百分之五計算之遲延利息之範圍內為有理由，應予准
    許。上訴人未於原審為違約金過高，請求核減之主張，致原審無從依職權核減違
    約金，乃為上訴人全部敗訴之判決，即有未洽，上訴意旨指摘原判決此部分不當
    ，求與廢棄改判，於上開十二萬八千三百七十二元及自八十八年三月二十一日起
    至清償日止，按年息百分之五計算之遲延利息之範圍內為有理由，應由本院廢棄
    改判如主文第一、二項所示。另原判決認逾上開十二萬八千三百七十二元及其遲
    延利息部分，被上訴人主張以對上訴人之違約金債權為抵銷，為有理由，而駁回
    上訴人之訴，核無不合，上訴人就此部分上訴，仍執陳詞，指摘原判決不當，求
    予廢棄，為無理由，應駁回其上訴。
八、本件事證業臻明確，兩造其餘攻擊防禦方法及舉證，無礙勝負判斷，爰不一一論
    列，附此敘明。
據上論結，本件上訴為一部有理由，一部無理由，依民事訴訟法第四百三十六條之一
第三項、第四百五十條、第四百四十九條第一項、第七十九條但書，裁判如主文。
中      華      民      國    九十    年      三      月     二十     日
                                     臺灣板橋地方法院民事第二庭
~B審判長法  官  蕭惠芳
~B      法  官  戴嘉清
~B      法  官  陳麗玲
右正本證明與原本無異。
不得上訴。
中      華      民      國    九十    年      三      月     二十一    日
~B  法院書記官  方蟾苓


司法院資訊處製作；財團法人民間司法改革基金會備份。
